臺灣高等法院臺中分院民事裁定
111年度抗字第349號

抗  告  人  黃敏麗  


代  理  人  謝秉錡  律師
複代理人    馬偉桓  律師
            曾睦勛  律師
相  對  人  百善堂  
兼法定代理  
人          許鑑斌  
相  對  人  江山城  

            許世忠  

            許亮建  

            許志成  

            許  決  

            許守港  

            許國重  

            許森波  

            許仲任  

            許家銘  

            許晉嘉  
            許麗猜（即陳登福之繼承人）


            陳姜蓉（即陳登福之繼承人）

上列抗告人因與相對人等間返還土地等事件，對於中華民國111
年7月19日臺灣彰化地方法院110年度訴字第403號所為裁定提起
抗告，本院裁定如下：
    主  文
原裁定駁回抗告人對相對人許鑑斌以次14人（下稱許鑑斌等14人
）之訴及該部分訴訟費用之裁判均廢棄，發回臺灣彰化地方法院
。
其餘抗告駁回。
抗告訴訟費用由相對人許鑑斌等14人負擔二分之一，餘由抗告人
負擔。
    理  由
一、抗告人起訴先位請求相對人百善堂拆除彰化縣○○鄉○○段000
    地號土地（下稱系爭土地）上如起訴狀附圖所示墳墓、水泥
    建物、棚架、金爐、后土、牌樓、水泥鋪面等地上物（下稱
    系爭地上物），將系爭土地返還與抗告人及全體共有人；如
    認百善堂非屬非法人團體，備位請求相對人許○○等14人為相
    同之拆除與返還。原法院以百善堂非屬非法人團體，訴訟程
    序主體不存在，訴訟要件欠缺且無從補正；系爭土地之共有
    人許○○前曾以相對人許○○以次12人及陳○○（即許○○、陳○○之
    被繼承人）為被告，起訴請求拆除系爭地上物，返還占有之
    土地予許○○與全體共有人，經原法院以109年度訴字第46號
    （下稱前案）判決敗訴確定，前案判決之既判力及於系爭土
    地之全體共有人，抗告人復請求許○○等14人拆除系爭地上物
    、返還土地，違反一事不再理原則，抗告人備位之訴亦不合
    法，而駁回抗告人先備位之訴。
二、抗告意旨略以：前案判決認定百善堂屬非法人團體。前案係
    由許○○提起，當事人及聲明既與本件不同，即非同一事件，
    無違背一事不再理原則。抗告人非前案之當事人或繼受人、
    占有人，前案確定判決之既判力不及於抗告人，爰提起本件
    抗告，聲明：原裁定廢棄。
三、按訴訟標的於確定之終局判決中經裁判者，除法律別有規定
    外，當事人不得就該法律關係更行起訴，民事訴訟法第400
    條第1項定有明文。而所謂同一事件，係指訴之三要素即當
    事人、訴訟標的、訴之聲明均相同者而言，本件許○○前以同
    一事實提起拆屋還地之前案訴訟，前案之原告為許○○，有前
    案判決書附卷可稽（原審卷第45-50頁），則前案之當事人
    及聲明與本件有所不同；再者，民事訴訟法第401條第2項所
    謂為他人為原告或被告，係指由法律之規定或當事人之選定
    有為他人為原告或被告者而言，若無此等情形，而係基於自
    己之權能為原告或被告者，縱其利益可以及於他人，亦難謂
    與該條規定相符，而認該他人亦應受其確定判決之拘束（最
    高法院55年台上字第614號判決參照）。許○○係基於自己為
    共有人之權能提起訴訟，並非經當事人選定或法律規定者，
    抗告人不受前案確定判決之拘束，此外，抗告人又非前案之
    當事人或繼受人、占有人，前案確定判決之既判力不及於本
    件抗告人；況且前案係以百善堂為非法人團體，就系爭地上
    物有事實上之管理處分權為由，駁回許○○之訴，與系爭土地
    之共有權無涉（原審卷第49頁參照）。原裁定認抗告人備位
    之訴違反一事不再理原則，尚有未合。抗告意旨指摘原裁定
    此部分不當，為有理由，爰廢棄此部分原裁定，發回原法院
    另為適法之處理。
四、非法人團體，設有代表人或管理人者，有當事人能力，民事
    訴訟法第40條第3項固有明文。然所謂非法人之團體，係指
    其團體為多數人所組成，有一定之組織、名稱、目的、事務
    所或營業所、獨立之財產，及設有對外代表團體之代表人或
    管理人，對外為法律行為時須以團體名義為之，始足當之（
    最高法院64年台上字第2461號裁判、50年台上字第2719號裁
    判、71年度台上字第178號裁判、91年度台上字第1030號裁
    判參照）。且所謂設有代表人或管理人，應指該團體為達一
    定之目的，經營業務而常設之代表人或管理人而言（最高行
    政法院52年裁字第63號行政裁判參照）。百善堂建有實體建
    物，入口牌樓底座捐獻芳名碑，列有「主任委員許○○」，建
    物內部未設有香油箱，但有一箱金紙及瓦斯燈，有勘驗測量
    筆錄及照片可稽（見原審卷第131-157頁），固堪認具有一
    定名稱、場所。惟據許○○陳稱：百善堂沒有做寺廟登記，也
    沒有規章或章程，蓋好之後就沒有管理委員會，現在沒有管
    理組織，沒有信徒或成員名冊等情（見原審卷第110、111、
    206、253頁），足見百善堂未有成立管理委員會或已設立組
    織之事證。而百善堂建物內既未設有可供信徒捐獻香油錢之
    香油箱，許○○亦稱沒有信徒捐獻，香跟金紙都是伊在買等語
    （見原審卷第111頁），自難認百善堂具有獨立之財產。基
    上，實難認百善堂已具有可特定之多數組織成員、辦事處、
    獨立財產，並設有管理人或代表人對外代表團體，與民事訴
    訟法第40條第3項所定之非法人團體要件不符。百善堂既未
    符合非法人團體之要件，抗告人先位請求百善堂為拆除系爭
    地上物、返還占有之系爭土地，當事人能力顯有欠缺，原法
    院駁回此部分抗告人之訴，於法並無不合。抗告意旨指摘原
    裁定此部分不當，為無理由，應予駁回。
五、據上論結，本件抗告為一部有理由、一部無理由，爰裁定如
    主文。
中　　華　　民　　國　　111 　年　　11　　月　　28　　日
　　　　　　　　民事第一庭    審判長法　官  張瑞蘭
　　　　　　　　　　　　　　　　    法　官  廖穗蓁
　　　　　　　　　　　　　　　　    法　官  王  銘
正本係照原本作成。
不得再抗告。

　　　　　　　　　　　　　　　　    書記官  陳玫伶
　　　　　　　　　　　　　　　　　　
中　　華　　民　　國　　111 　年　　11　　月　　28　　日